最高法院民事判決　　　　　　九十六年度台上字第二四三一號
上　訴　人　甲 ○ ○
　　　　　　乙 ○ ○
　　　　　　戊 ○ ○（原名徐玉書）
　　　　　　己○○○
　　　　　　庚 ○ ○（原名徐順妹、徐群）
　　　　　　辛 ○ ○
　　　　　　丙 ○ ○
　　　　　　丁 ○ ○
　　　　　　壬 ○ ○
　　　　　　癸○○○
　　　　　　子 ○ ○
　　　　　　丑 ○ ○
　　　　　　寅 ○ ○
　　　　　　卯 ○ ○
　　　　　　辰 ○ ○
　　　　　　巳 ○ ○
共　　　同
訴訟代理人　吳 秉 祐律師
被 上訴 人　申○○○
　　　　　　午 ○ ○
　　　　　　未 ○ ○
共　　　同
訴訟代理人　陳 貴 德律師
上列當事人間租佃爭議事件，上訴人對於中華民國九十六年七月
十日台灣高等法院第二審更審判決（九十五年度上更(四)字第一七
八號），提起上訴，本院判決如下：
    主  文
上訴駁回。
第三審訴訟費用由上訴人負擔。
    理  由
本件被上訴人於原審更三審時以徐元進之繼承人除上訴人甲○○
以下十人外，上訴人子○○以下六人亦為徐元進之繼承人，爰追
加該六人為被告，經原審准許，合先敘明。
次查被上訴人主張：伊之被繼承人黃振茂（業於民國五十三年三
月二十四日死亡）於三十八年六月一日將坐落桃園縣觀音鄉○○
段第一二二九、一二三四、一二一二、一一九三、一一九二、一
二一四、一二一五、一二一六、一二一七、一二三七、一二三六
、一二三○、一二三一地號土地出租予上訴人之被繼承人徐元進
（業於八十五年五月三日死亡），訂有耕地三七五租約，約定租
金按耕地等則及正產物全年收穫總量千分之三百七十五計算。嗣
徐元進擅於系爭第一二二九地號土地內如原判決附圖（下稱附圖
）所示藍色部分面積○．○○六二公頃及第一二三四地號土地內
如同附圖所示紅色部分面積○．○一三四公頃建築房屋居住，並
於第一二三○地號土地內如同附圖所示綠色部分面積○．○三二
九公頃及第一二三一地號土地內如同附圖所示黃色部分面積○．
○七四六公頃挖掘池塘養殖魚類，自屬不自任耕作，原訂租約無
效。縱認租約仍然有效，惟徐元進及上訴人積欠自七十一年一月
一日起至八十五年十二月三十一日止之租金已達兩年之總額，伊
於催告上訴人給付欠租無效後，亦已終止系爭租約。兩造間之租
賃關係既已消滅，上訴人自應將系爭土地上之房屋拆除並交還土
地，及給付欠租，暨依不當得利之法律關係返還相當於租金之利
益予伊等情，求為命上訴人將系爭土地上之房屋拆除並交還系爭
土地，及連帶給付蓬萊稻谷二萬三千六百十台斤，暨自八十六年
一月一日起至交還系爭土地之日止，每年給付蓬萊稻谷七千八百
六十八台斤予伊之判決（被上訴人對於甲○○以下十人逾上開範
圍之請求，業受敗訴判決確定；又被上訴人於原審更三審時追加
上訴人子○○以下六人為被告，求為判決如上開聲明）。
上訴人甲○○以下十人則以：被上訴人與徐元進於八十四年六月
十五日續訂租約時，系爭第一二三○地號、第一二三一地號土地
上已有水塘一座，伊並無不自任耕作情事。又徐元進之繼承人尚
有上訴人子○○、丑○○、寅○○、卯○○、辰○○、巳○○等
六人，被上訴人未一併對其為欠租之催告及終止租約之意思表示
，不生催告或終止租約之效力。再伊業將所欠租金提存，亦無積
欠租金情事等語，資為抗辯。
原審以：被上訴人主張上訴人之被繼承人徐元進於三十八年六月
一日向被上訴人之被繼承人黃振茂承租系爭土地耕作，訂有耕地
三七五租約，自八十年一月一日起每年租金為蓬萊稻谷七千八百
六十八台斤，徐元進於系爭於第一二三○地號土地內如附圖所示
綠色部分面積○．○三二九公頃及第一二三一地號土地內如同附
圖所示黃色部分面積○．○七四六公頃開闢池塘養殖魚類之事實
，有被上訴人提出徐元進繼承系統表、上訴人戶籍謄本、桃園縣
觀音鄉觀坡字第六號私有耕地租約等件為證，並為上訴人甲○○
以下十人所不爭執，復經第一審與原審履勘現場囑託桃園縣中壢
地政事務所測量繪製土地複丈成果圖附卷，堪信為真實。上訴人
甲○○以下十人雖抗辯：依土地法第一百零六條第二項規定，耕
地租用包括漁牧等語。惟按所稱耕作，依土地法第一百零六條第
二項規定，雖包括漁牧，但此係指自始即約定租用他人之土地而
為漁牧，亦屬耕地租用而已，非謂凡屬耕地租用，即可任意變更
農地原有性質而為漁牧使用。故原為栽培農作物之耕地租佃契約
，承租人未經出租人同意，逕將農地變更為漁牧之用，即屬違反
耕地租佃契約不自任耕作，構成耕地三七五減租條例第十六條第
二項所定原定租約無效之原因。又同一租約內有多筆土地，承租
人將其中一筆或數筆轉租他人或不自任耕作者，原定租約全部無
效，其未轉租他人或自任耕作部分之土地，亦失其租賃依據，出
租人得就未轉租或自任耕作部分請求收回。徐元進於系爭第一二
三○地號土地內如附圖所示綠色部分面積○．○三二九公頃及第
一二三一地號土地內如同附圖所示黃色部分面積○．○七四六公
頃開闢池塘養殖魚類之事實，已如前述，該池塘係徐元進於八十
四年二月十四日前後開闢，經證人余聲金證述屬實，並有行政院
農業委員會林務局農林航空測量所九十五年十二月六日農測調字
第○九五九二五○○三六號函內載：「旨揭地號（第一二三○、
一二三一地號土地）八十三年九月二十六日航照：農作地，八十
四年六月二十二日航照：水池」等語可稽。系爭耕地三七五租約
約定應種植農作物，有卷附該租約可憑，徐元進未經被上訴人同
意，擅於系爭耕地上開闢池塘養殖魚類，自屬不自任耕作，原訂
租約無效。上訴人甲○○以下十人雖又抗辯：八十四年六月十五
日續訂耕地租約時，上揭池塘業已存在，伊自無不自任耕作情事
等語。然按承租人應自任耕作，承租人違反此項規定時，原訂租
約無效，耕地三七五減租條例第十六條第一項、第二項前段定有
明文。所謂原訂租約無效，係指原訂租約於承租人有不自任耕作
情事時，當然向後失其效力，租賃關係因而消滅而言。縱當事人
依同條例第六條第一項、第二十條規定續訂租約，亦不能使業已
無效之原訂租約回復其效力。徐元進於八十四年二月十四日左右
將系爭第一二三○地號土地內如附圖所示綠色部分面積○．○三
二九公頃及第一二三一地號土地內如同附圖所示黃色部分面積○
．○七四六公頃開闢池塘養殖魚類，系爭耕地租約自因徐元進不
自任耕作，於斯時歸於無效。徐元進與被上訴人於八十四年六月
十五日依耕地三七五減租條例第六條第一項、第二十條規定續訂
租約，不能使業已無效之原訂租約回復其效力。上訴人甲○○以
下十人前開抗辯，仍無足採。系爭耕地租約既已無效，被上訴人
依租賃物返還請求權，請求上訴人將系爭第一二二九地號土地內
如附圖所示藍色部分面積○．○○六二公頃及第一二三四地號土
地內如同附圖所示紅色部分面積○．○一三四公頃之房屋拆除並
交還系爭土地，即屬有據，應予准許。又自八十年一月一日起，
每年之租金為蓬萊稻谷七千八百六十八台斤，上訴人自八十年一
月一日起至八十五年十二月三十一日止未付之數額共計二萬三千
六百十台斤，有提存書在卷可證。被上訴人依租約及不當得利之
法律關係，請求上訴人連帶給付蓬萊稻谷二萬三千六百十台斤，
及自八十六年一月一日起至交還系爭土地之日止，每年給付蓬萊
稻谷七千八百六十八台斤，並無不合，亦應准許。爰維持第一審
就上開部分所為被上訴人勝訴之判決，駁回上訴人甲○○以下十
人此部分之上訴，並依被上訴人追加之訴，命上訴人子○○以下
六人為如被上訴人聲明之給付，經核於法並無違背。上訴論旨，
指摘原判決違背法令，求予廢棄，非有理由。末查關於被上訴人
請求上訴人甲○○以下十人自八十六年一月一日起至返還系爭土
地之日止，每年給付蓬萊稻谷七千八百六十八台斤部分，原審八
十七年度上字第七五二號判決係維持第一審所為被上訴人勝訴之
判決，上訴意旨謂：被上訴人上開部分之請求，經原審八十七年
度上字第七五二號判決被上訴人敗訴，被上訴人就該部分未上訴
，業已確定云云，顯屬誤會，併予敘明。
據上論結，本件上訴為無理由。依民事訴訟法第四百八十一條、
第四百四十九條第一項、第七十八條，判決如主文。
中　　華　　民　　國　九十六　年　  十  　月  三十一  日
                      最高法院民事第七庭
                          審判長法官  劉　福　來
                                法官  陳　國　禎
                                法官  陳　重　瑜
                                法官  吳　謀　焰
                                法官  許　正　順
      本件正本證明與原本無異
                                      書  記  官
中　　華　　民　　國　九十六　年　 十一 　月   十四   日
                                                 H
